臺灣臺北地方法院民事判決
110年度重家繼訴字第50號
原      告  溫靜愛  
訴訟代理人  楊進興律師
被      告  温媽悅  

            温建仁  

            温建賢  

上列3人
訴訟代理人  劉哲瑋律師
被      告  溫建和  

上列當事人間請求分割遺產事件，於民國111年5月30日言詞辯論
終結，本院判決如下：
　　主　文
兩造之被繼承人温黃芳子所遺如附表所示之遺產，應分割如附表
「分割方法欄」所示。
訴訟費用由兩造按應繼分比例各負擔五分之一。
　　事實及理由
甲、程序部分：
    被告溫建和經合法通知，未於言詞辯論期日到場，核無民事
    訴訟法第386條各款所列情事，爰依家事事件法第51條準用
    民事訴訟法第385條第1項規定，依原告之聲請，由原告一造
    辯論而為判決。
乙、實體部分　　
壹、原告方面：
一、聲明：兩造之被繼承人温黃芳子所遺如附表所示之遺產准予
    分割，分割方法如民國111年4月15日民事綜合辯論意旨狀附
    表一至六所載。
二、陳述：兩造之被繼承人温黃芳子於98年1月14日逝世，兩造
    為被繼承人温黃芳子之繼承人，被繼承人温黃芳子所遺如附
    表所示遺產由兩造共同繼承，應繼分各1/5。就遺產之分割
    方法，其中就附表編號4至26所示遺產之分割方法如附表4至
    26「分割方法欄」所示，就附表編號1至3所示遺產應變價分
    割，變價所得價金由兩造按應繼分比例各1/5分配取得。　
貳、被告温媽悅、温建仁、温建賢方面：
一、聲明：原告之訴駁回。
二、陳述：如附表所示遺產同意分割，而被告温媽悅、温建仁、
    温建賢（下稱被告温媽悅等3人）業已支付繼承費用2,011,5
    70元，應由遺產支付，故如附表所示遺產之分割方法應如附
    表「分割方法欄」所示。
參、被告溫建和經合法通知，未於言詞辯論期日到場，亦未提出
    書狀為何聲明或陳述。
肆、兩造不爭執事項與爭執要點：
一、原告與被告温媽悅等3人間不爭執事項：
  ㈠被繼承人温黃芳子於98年1月14日逝世，遺有如附表所示遺產
    ，兩造為温黃芳子之繼承人，應繼分各5分之1，有繼承系統
    表、温黃芳子除戶戶籍謄本、兩造戶籍謄本、遺產稅繳清證
    明書、如附表編號1至22所示不動產登記謄本、如附表編號2
    3至25所示銀行復函暨帳戶交易明細、財政部臺北市國稅局
    會同開啟保管箱財產清冊（附表編號26）在卷可稽（見本院
    卷一第17-31頁，卷二第1-469頁，卷三第83、105-127頁）
    。
　㈡附表編號4至26所示遺產之分割方法，同意依附表編號4至26
    「分割方法欄」所示分割方法予以分割。　
二、原告與被告温媽悅等3人間之爭執要點：
　㈠被告温媽悅等3人主張如附表編號1至3所示不動產變價分割後
    之價金，應先扣償被告温媽悅、温建仁、温建賢業已支付之
    繼承費用各146,532元，餘額再依兩造應繼分比例各1/5分配
    取得，有無理由？
　㈡如附表所示遺產之分割方法？　
伍、本院之判斷：
一、按繼承人有數人時，在分割遺產前，各繼承人對於遺產全部
　　為公同共有；繼承人得隨時請求分割遺產，但法律另有規定
    或契約另有訂定者，不在此限；民法第1151條、第1164條定
    有明文。次按公同共有物分割之方法，除法律另有規定外，
    準用關於共有物分割之規定，依共有人協定之方法行之；分
    割之方法不能協議決定，或於協議決定後因消滅時效完成經
    共有人拒絕履行者，法院得因任何共有人之請求，命為下列
    之分配：一、以原物分配於各共有人。但各共有人均受原物
    之分配顯有困難者，得將原物分配於部分共有人。二、原物
    分配顯有困難時，得變賣共有物，以價金分配於各共有人；
    或以原物之一部分分配於各共有人，他部分變賣，以價金分
    配於各共有人；民法第830條第2項、第824條第1項、第2項
    亦定有明文。又民法第1164條前段所謂繼承人「得隨時請求
    分割」遺產，依同法第829條及第830條第1項規定觀之，應
    解為包含請求終止公同共有關係在內，俾繼承人之公同共有
    關係歸於消滅而成為分別共有，故將遺產之公同共有關係終
    止改為分別共有關係，性質上亦屬分割遺產方法之一。再遺
    產分割之方法，由法院自由裁量，不受共有人主張之拘束，
    但仍應斟酌當事人之聲明，共有物之性質、經濟效用及全體
    共有人利益等，公平裁量。
二、查兩造為被繼承人温黃芳子之繼承人，如附表所示之遺產為
    兩造公同共有，兩造間並無不分割之約定，亦無不能分割之
    情形，原告依民法第1164條之規定，訴請分割如附表所示之
    遺產，核屬有據。
三、又遺產管理、分割及執行遺囑之費用，由遺產中支付之，民
    法第1150條前段有明文規定。查被告温媽悅等3人業已支出
    辦理繼承相關事務費用2,011,570元，為原告所不爭執，被
    告温媽悅等3人主張該辦理繼承費用由附表編號23至25所示
    存款扣償予被告温媽悅等3人，不足439,596元部分，由附表
    編號1至3所示遺產變價分割所得價金中扣償予被告温媽悅等
    3人各146,532元，核有理由。
四、本院審酌被繼承人温黃芳子所遺如附表所示之遺產，原告與
    被告温媽悅等3人就附表編號4至26所示遺產，均同意依附表
    編號4至26「分割方法欄」所示分割方法予以分割；又被告
    温媽悅等3人主張辦理繼承費用由附表編號23至25所示存款
    及附表編號1至3所示遺產變價金額中扣償予被告3人，為有
    理由，已如前述，是兩造就如附表所示遺產按如附表「分割
    方法」欄之分割方法予以分割應屬公平、適當，爰判決如主
    文所示。
五、末按因共有物分割、經界或其他性質上類似之事件涉訟，由
    敗訴當事人負擔訴訟費用顯失公平者，法院得酌量情形，命
    勝訴之當事人負擔其一部，民事訴訟法第80條之1定有明文
    ，本件分割公同共有遺產之訴，係固有必要共同訴訟，原、
    被告之間本可互換地位，本件原告起訴雖於法有據，但被告
    之應訴實因訴訟性質所不得不然，是以本件之訴訟費用應由
    兩造依應繼分比例分擔，較為公允，併此敘明。　　　
陸、本件事證已臻明確，兩造其餘攻擊防禦方法及證據資料，經
    本院斟酌後，認均不足以影響本判決之結果，爰無逐一論駁
    之必要，併此敘明。
柒、訴訟費用負擔之依據：家事事件法第51條、民事訴訟法第80
    條之1。
中　　華　　民　　國　　111 　年　　6　　月　　13　　日
                  家事法庭    法  官　蔡寶樺
以上正本係照原本作成。
如不服本判決，應於送達後20日內，向本院提出上訴狀並表明上
訴理由，如於本判決宣示後送達前提起上訴者，應於判決送達後
20日內補提上訴理由書（須附繕本）；如委任律師提起上訴者，
應一併繳納上訴審裁判費。
中　　華　　民　　國　　111 　年　　6 　　月　　14　　日
                              書記官  張妤瑄   
　　　　　　　　　　　　　　 
附表：被繼承人温黃芳子之遺產項目及分割方法    編號 類別 項目 分割方法 1 土地 臺北市○○區○○段○○段000000000地號（權利範圍1/2） 變價分割。變價所得價金於清償被告温媽悅、温建仁、温建賢支付之繼承費用各14萬6,532元後，餘款由兩造按應繼分比例各1/5分配取得。  2 建物 臺北市○○區○○段○○段0000000000號（門牌號碼臺北市○○區○○路 000號1樓〈權利範圍全部〉  3 建物 臺北市○○區○○段○○段0000000000號（門牌號碼臺北市○○區○○路 000號2樓〈權利範圍全部〉  4 土地 臺北市○○區○○段○○段000000000地號（權利範圍1/4） 原物分配與被告溫建賢取得。被告溫建賢應分別補償原告溫靜愛、被告温媽悅、温建仁、溫建和各新臺幣313萬1,700元。 5  臺北市○○區○○段○○段000000000地號（權利範圍1/4）  6 建物 臺北市○○區○○段○○段0000000000號（門牌號碼臺北市○○區○○○路○段000巷00弄00號）（權利範圍全部）  7 土地 新北市○○區○里段000000000地號 （權利範圍10/10000） 變價分割。變價所得價金依兩造應繼分比例各1/5分配。 8  新北市○○區○里段000000000地號 （權利範圍10/10000）  9  新北市○○區○里段000000000地號 （權利範圍10/10000）  10  新北市○○區○里段000000000地號 （權利範圍10/10000）  11  新北市○○區○里段000000000地號 （權利範圍10/10000）  12 建物 新北市○○區○里段0000000000號（ 門牌號碼新北市○○區○○路00號）（權利範圍152/100000）  13 土地 新北市○○區○○段000000000地號 （權利範圍496/20000） 原物分割。按兩造應繼分比例各1/5分割為分別共有。 14  新北市○○區○○段000000000地號 （權利範圍1/3）  15  新北市○○區○○段000000000地號 （權利範圍1/4）  16  新北市○○區○○段000000000地號 （權利範圍1/4）  17  新北市○○區○○段000000000地號 （權利範圍1/4）  18  新北市○○區○○段000000000地號 （權利範圍1/3）  19  新北市○○區○○段000000000地號 （權利範圍1/4）  20  新北市○○區○○段000000000地號 （權利範圍1/4）  21  新北市○○區○○段000000000地號 （權利範圍1/4）  22  新北市○○區○○段000000000地號 （權利範圍30/62）  23 存款   遠東國際商銀存款1,571,578元及利息  清償被告温媽悅、温建仁、温建賢3人業已支出之繼承費用。 24  國泰世華銀行存款376元及利息  25  合作金庫銀行松興分行存款20元及利息  26 動產 遠東國際商業銀行保管箱 ①黃金金條5兩9條。  ②黃金飾品540克 ③黃金飾品250克。 變價分割。變價所得價金由兩造按應繼分各1/5比例分配。 27 繼承費用 2,011,570元（被告温媽悅、温建仁、温建賢業已支付） 由編號23至25所示存款1,571,974元扣償，不足439,596元 ，由編號1至3所示不動產變價分割之價金扣償被告温媽悅等3人各146,532元